ACORDAO-COMPLETO-2368220

ACÓRDÃO 6157/2020 ATA 17/2020 - SEGUNDA CÂMARA

VISTOS, relatados e discutidos estes autos de Tomada de Contas Especial instaurada pelo Ministério da Cultura (MinC) em desfavor dos ex-prefeitos municipais de Americana-SP, os Srs. Diego de Nadai (gestões 2009-2012, 1/1/2013-3/7/2014 e 25/7/2014-19/10/2014) e Omar Najar (gestões 9/1/2015-31/12/2016 e desde 1/1/2017) , em razão da execução parcial do Termo de Compromisso 0363.531-86/2012, celebrado com o MinC para a construção da Praça de Esporte e Cultura, no aludido município;
ACORDAM os Ministros do Tribunal de Contas da União, reunidos em sessão da Segunda Câmara, ante as razões expostas pelo Relator, e com fundamento nos arts. 12, §§ 1º e 2º, e 22, parágrafo único, da Lei 8.443, de 1992, c/c o art. 202, § 3º e 4º, do Regimento Interno/TCU, em:
9.1. rejeitar as alegações de defesa apresentadas pelo Município de Americana-SP, fixando-lhe novo e improrrogável prazo de 15 (quinze) dias, a contar da ciência, para que efetue e comprove perante este Tribunal o recolhimento das quantias abaixo especificadas, aos cofres do Tesouro Nacional, atualizadas monetariamente a partir das respectivas datas de ocorrência, até o dia do efetivo recolhimento, na forma da legislação em vigor:
	Data da ocorrência 
	Valor (R$) 

	2/4/2014
	38.971,21

	22/5/2014
	21.900,00

	6/6/2014
	130.319,38

	21/8/2014
	60.274,92

	2/10/2014
	223.790,46

	24/10/2014
	139.171,99

9.2. cientificar o Município de Americana-SP que a liquidação tempestiva do débito, atualizado monetariamente, saneará o processo e as respectivas contas poderão ser julgadas regulares com ressalvas, dando-se-lhe quitação, nos termos do § 2º do art. 12 da Lei 8.443/1992, c/c os §§ 3º e 4º do art. 202 do Regimento Interno/TCU;
9.3. autorizar o pagamento da dívida em até 36 (trinta e seis) parcelas mensais e consecutivas, nos termos do art. 26 da Lei 8.443/1992 e do art. 217 do Regimento Interno, fixando-lhe o prazo de 15 (quinze) dias, a contar do recebimento da notificação, para comprovar perante o Tribunal o recolhimento da primeira parcela, e de 30 (trinta) dias, a contar da parcela anterior, para comprovar o recolhimento das demais parcelas, devendo incidir sobre cada valor mensal, atualizado monetariamente, os juros de mora devidos, na forma prevista na legislação em vigor;
9.4. alertar ao Município de Americana-SP que a falta de comprovação do recolhimento de qualquer parcela importará no vencimento antecipado do saldo devedor, nos termos do § 2º do art. 217 do Regimento Interno deste Tribunal;
9.5. enviar cópia do presente Acórdão ao Ministério da Cultura - MinC, à Secretaria Federal de Controle Interno e ao Município de Americana-SP, para ciência, informando que a deliberação, acompanhada do Relatório e Voto que a fundamentarem, estará disponível para consulta no endereço , além de esclarecer que, caso requerido, o TCU poderá fornecer as correspondentes cópias, em mídia impressa, aos interessados e ao responsável arrolado nestes autos.

Tomada de Contas Especial instaurada pelo Ministério da Cultura (MinC) em desfavor dos ex-prefeitos municipais de Americana/SP, os Srs. Diego de Nadai (gestões 2009-2012, 1/1/2013-3/7/2014 e 25/7/2014-19/10/2014) e Omar Najar (gestões 9/1/2015-31/12/2016 e desde 1/1/2017), em razão da execução parcial do Termo de Compromisso 0363.531-86/2012, celebrado com o MinC para a construção da Praça de Esporte e Cultura, no aludido município.

Segunda Câmara

Prefeitura Municipal de Americana - SP.

3. Interessados/Responsáveis:
3.1. Responsáveis: Diego de Nadai (CPF XXX.509.888-XX), Omar Najar (CPF XXX.784.818-XX) e Prefeitura Municipal de Americana - SP CNPJ (45.781.176/0001-66).

13.1. Ministros presentes: Ana Arraes (Presidente), Augusto Nardes, Aroldo Cedraz (Relator) e Raimundo Carreiro.
13.2. Ministros-Substitutos presentes: Marcos Bemquerer Costa e André Luís de Carvalho.

AROLDO CEDRAZ

Trata-se de Tomada de Contas Especial instaurada pelo Ministério da Cultura (MinC) em desfavor dos ex-prefeitos municipais de Americana/SP, os Srs. Diego de Nadai (gestões 2009-2012, 1/1/2013-3/7/2014 e 25/7/2014-19/10/2014) e Omar Najar (gestões 9/1/2015-31/12/2016 e desde 1/1/2017) , em razão da execução parcial do Termo de Compromisso 0363.531-86/2012, celebrado com o MinC para a construção da Praça de Esporte e Cultura, no aludido município (Peça 2, p. 50/56) .
2.	A Secretaria de Controle Externo de Tomada de Contas Especial (SecexTCE) procedeu ao exame de mérito por meio da instrução que abaixo reproduzo, como parte deste Relatório (Peças 87 a 89) :
"[...] HISTÓRICO
2.	O Termo de Compromisso 0363.531-86/2012 foi firmado no valor de R$ 2.395.251,56, sendo R$ 2.020.000,00 à conta do compromitente (peça 2, p. 51) e R$ 375.251,56 referentes à contrapartida do compromissário (valor ajustado por termo aditivo à peça 2, p.63) . Teve vigência de 28/2/2012 a 28/10/2013 (peça 2, p. 55) , sendo sucessivamente prorrogado até 28/10/2017, mediante o 5º Termo Aditivo (peça 2, p. 67) , recaindo o prazo para apresentação da prestação de contas em 27/12/2017 (peça 2, p. 54) . 
3.	Foram liberados R$ 2.020.000,00, por meio das seguintes ordens bancárias 2012OB800330; 2014OB800358; 2014OB800481; 2014OB800800; 2014OB800847; 2014OB801014; 2014OB801020; 20l4OB801022; 2014OB801024 e 2014OB801115 (peça 2, p. 209) , sendo desbloqueado o montante de R$ 614.477,96 (peça 2, p. 208) , conforme a seguir discriminado (peça 2, p. 21 e 22) :
		Data	
	Valor R$

	2/4/2014
	38.971,21

	22/5/2014
	21.900,00

	6/6/2014
	130.319,38

	21/8/2014
	60.274,92

	2/10/2014
	223.790,46

	24/10/2014
	139.171,99

	TOTAL
	614.477,96

4.	A obra de construção da Praça de Esporte e Cultura de Americana/SP foi contratada mediante a Concorrência Pública nº 008/2013 pelo valor de R$ 2.687.913,82, adjudicada à empresa Construtora G 6 Ltda., em 20/12/2013 (peça 2, p. 72-100) , cuja razão social foi alterada para Mil&Sete Construções Ltda. (peça 2, p. 101) . A contratada foi beneficiária de pagamentos no montante de R$ 657.003,12 (extrato bancário à peça 2, p. 193) .
5.	A execução do objeto compromissado foi analisada pela Caixa Econômica Federal - instituição financeira interveniente do ajuste - por intermédio do Parecer PA GIGOVCP 061/2017, de 4/9/2017 (peça 2, p. 3-5) , cujas principais conclusões foram de que a obra não atendeu aos objetivos previstos no Plano de Trabalho (peça 2, p. 31-45) , não gerando o benefício social esperado, uma vez que foram concluídos apenas 29,09% do objeto pactuado, sem que esta parcela tenha apresentado qualquer funcionalidade.
6.	De acordo com o referido parecer, a execução do objeto teve início em 25/1/2014, seguindo ritmo normal até 23/10/2014 (data do último desbloqueio de recursos) , a partir de quando não foram mais apresentados boletins de medição da obra, a despeito dos reiterados compromissos assumidos pela prefeitura no sentido de dar continuidade ao empreendimento. Tal situação perdurou até 28/3/2017, quando a prefeitura de Americana/SP manifestou desinteresse em dar continuidade ao contrato. 
7.	Embora devidamente notificados para devolver a quantia de R$ 614.477,96, correspondente à totalidade dos recursos desbloqueados em favor do município (peça 2, p. 208) , sob pena de instauração da TCE, (peça 2, p. 21 e 24) , os Srs. Diego de Nadai e Omar Najar não efetuaram o recolhimento da dívida e, tampouco, apresentaram quaisquer manifestações junto ao órgão de controle.
8.	O Relatório de TCE nº 0013/2017 (peça 2, p. 215-217) e o Relatório de Auditoria 1096/2017 da Controladoria Geral da União (peça 2, p. 225-226) convergiram pela responsabilização dos Srs. Diego de Nadai e Omar Najar pela não execução integral do objeto, decorrente da ausência de qualquer funcionalidade para a parcela executada, e pela não devolução dos recursos, diante do manifesto desinteresse da prefeitura em dar continuidade à obra referente ao Termo de Compromisso nº 363.531-86. 
9.	Após emitido o Certificado de Auditoria e o Pronunciamento Ministerial (peça 2, p.  227 e 230) , o processo foi remetido a esse Tribunal. 
10.	Com vistas à definição das responsabilidades individuais, procedeu-se à análise das condutas dos responsáveis, em seus respectivos períodos de gestão, concluindo-se pela responsabilização exclusivamente do Sr. Omar Najar, em virtude da não adoção das medidas necessárias à conclusão do Termo de Compromisso 0363.531-86/2012, e para dotá-lo de funcionalidade em prol da população beneficiária, embora o ajuste ainda vigorasse e os recursos necessários estivessem disponíveis entre a sua posse e o dia 28/3/2017, quando formalizou o desinteresse em sua continuidade.
11.	Devidamente citado, mediante o Ofício 1009/2018 - TCU/Secex-TCE, de 6/8/2018 (peça 9) , o Sr. Omar Najar apresentou alegações de defesa articuladas à peça 31, e acompanhadas da documentação às peças 14 a 30 e 32 a 44, dos autos. 
12.	Na instrução à peça 48, procedeu-se à análise das alegações de defesa, reformulando-se o entendimento firmado na instrução inicial (peça 5) , concluindo-se ser possível o reconhecimento da boa-fé na conduta do responsável, tendo em vista que este "não se mostrou omisso, ou mesmo desinteressado, na continuidade ou resolução do Termo de Compromisso 0363.531-86/2012", na linha do excerto a seguir reproduzido:
30. Portanto, com base nos elementos apresentados pela defesa e nas análises precedentes, reformula-se o entendimento firmado na instrução inicial do feito (peça 5) , de que o responsável teria sido omisso quanto à adoção de providências visando à retomada e conclusão das obras de construção da Praça de Esporte e Cultura em Americana/SP. Ao contrário, o que pode se constatar, a partir das alegações e documentos que integram a defesa, foi que o prefeito Omar Najar se houve com proatividade na adoção de medidas visando a adequação do contrato de obra com a situação econômica do município, suprimindo serviços originalmente previstos; bem como na promoção das gestões necessárias junto ao Ministério da Cultura, com vistas a prorrogar a vigência do ajuste por mais 36 meses (em 25/8/2017) , além de haver pleiteado, sem sucesso, o parcelamento da devolução dos recursos desbloqueados, conforme os ofícios OF.100 /2017/CONV, de 28/5/2017, e OF.055 /2018/CONV, de 1/3/2018, (peça 22, p. 3 e 11) . 
31.	 Em que pese o Sr. Omar Najar confirmar, em suas alegações, que teria manifestado seu "desinteresse na continuidade do contrato", em reunião realizada com a Caixa Econômica, em 28/3/2017, é forçoso reconhecer que as iniciativas que sucederam este fato - tentativas de prorrogação de vigência e pedidos de parcelamento da devolução de recursos - evidenciam que o responsável não se mostrou omisso, ou mesmo desinteressado, na continuidade ou resolução do Termo de Compromisso 0363.531-86/2012, dando sequência às tentativas de superar a situação de impasse quanto ao ajuste.
32. Outrossim, promoveu as medidas administrativas e jurídicas pertinentes em relação ao pagamento de serviços de obra pagos e não executados, pela empresa Mil&Sete Construtora Ltda. ME, e, também, quanto à apuração de responsabilidade funcional pelas medições em que basearam os pagamentos indevidos.
13.	Contudo, por se vislumbrar a subsistência do débito apurado nas contas especiais, entendeu-se não ser possível o acolhimento das alegações de defesa apresentadas pelo responsável, o que resultou na proposição do deslinde previsto no § 3º do art. 202 do RI/TCU, pelo qual o Tribunal rejeita as alegações, fixando novo e improrrogável prazo de quinze dias para que o responsável recolha a importância devida, atualizada monetariamente.
14.	Acolhida pelos dirigentes desta unidade técnica (peças 49 e 50) , a proposta de encaminhamento foi submetida à manifestação regimental do MPTCU, neste feito representado pelo Subprocurador-Geral Lucas Rocha Furtado (peça 51) .
15.	O representante do Parquet especializado manifestou sua discordância do encaminhamento sugerido pela Secex-TCE, nos termos do excerto a seguir reproduzido:
	Manifesto-me em dissonância com o encaminhamento sugerido pela unidade técnica. 
	Como reconhecido pela SecexTCE, a documentação aduzida aos autos demonstrou, de forma cabal, que o Sr. Omar Najar adotou as medidas possíveis com vistas a dar cumprimento ao objeto pactuado. 
	Nada obstante, a situação econômica do município, associada ao real estado da obra encontrado, conduziram-no a concluir ser inviável a sua continuidade. Ciente disso e da necessidade de ressarcimento dos recursos desbloqueados, solicitou o desfazimento do negócio jurídico e a devolução parcelada dos recursos federais pelo município, no que não foi atendido, em razão, apenas, de ausência de previsão contratual.
	É de se concluir, portanto, que o gestor agiu com o devido zelo, representando legitimamente o interesse municipal, por força do mandato no qual estava investido, na seleção de prioridades administrativas compatíveis com os recursos financeiros disponíveis. Não havendo, assim, conduta ilegítima, que ensejaria sua responsabilidade pessoal, entendo como indevida a sua condenação à restituição do débito.
	Julgo que, no caso, a responsabilidade pela devolução dos valores recebidos deve ser imputada ao Município de Americana/SP, sujeito do negócio jurídico, que foi legitimamente representado pelo Sr. Omar Najar, quando deliberou por não dar continuidade ao termo de compromisso, por inviável. 
	Em razão disso, divergindo da unidade técnica, proponho que seja promovida a citação do Município de Americana/SP pela não conclusão do objeto do Termo de Compromisso 0363.531-86/2012.
16.	Em acolhimento à manifestação do MPTCU, o Ministro-Relator encaminhou o processo a esta unidade técnica, com vistas à adoção das providências cabíveis, conforme o despacho de 20/2/2019 (peça 52) .
17.	No intuito de dar cumprimento à determinação do Ministro-Relator, e com base na delegação de competência do relator do feito, Exmo. Sr. Ministro Aroldo Cedraz, contida na Portaria AC 1, de 17/1/2009, esta unidade técnica promoveu a citação do Município de Americana/SP, conforme discriminado no quadro abaixo:
	Ofício nº 
	Data do ofício
	Data de recebimento 
	Nome do recebedor 
	Fim do Prazo para defesa
	Defesa Apresentada 

	1286
 (peça 60) 
	3/4/2019
	16/4/2019
AR à peça 62
	Letícia de Souza
	16/5/2019
com prorrogação (peça 65) 
	3/5/2019
 (peças 67-86) 

18.	Ao Município de Americana/SP foi imputada a irregularidade a seguir detalhada:
	Irregularidade: não adoção das medidas necessárias à conclusão do Termo de Compromisso 0363.531-86/2012, para dotá-lo de funcionalidade em prol da população beneficiária, embora o ajuste ainda vigorasse até 28/3/2017, quando formalizou o desinteresse em sua continuidade, não efetuando a devolução dos recursos desbloqueados em favor do município.
	Conduta: não adotar as medidas necessárias à conclusão do Termo de Compromisso 0363.531-86/2012, para dotá-lo de funcionalidade em prol da população beneficiária, embora o ajuste ainda vigorasse até 28/3/2017, quando formalizou o desinteresse em sua continuidade, sem efetuar a devolução dos recursos desbloqueados em favor do município. 
	Dispositivos violados: art. 37, caput, c/c o art. 70, parágrafo único, da Constituição da República Federativa do Brasil, e cláusula Terceira do Termo de Compromisso 0363.531-86/2012.
	Quantificação do débito: 
	Valor Histórico (R$) 
	Data

	38.971,21
	2/4/2014

	21.900,00
	22/5/2014

	130.319,38
	6/6/2014

	60.274,92
	21/8/2014

	223.790,46
	2/10/2014

	139.171,99
	23/10/2014

	Valor do débito atualizado até 3/4/2019: 795.516,99 (Demonstrativo de Débito à peça 60, p. 3) 
EXAME TÉCNICO
19.	A defesa a seguir analisada compõe-se de arrazoado (peça 67) e acervo documental (peças 68-86) contendo legislação, peças de processo licitatório e matérias jornalísticas.
	Preliminar:
20.	Preliminarmente ao mérito da questão, a defesa reiterou o pedido de parcelamento do débito imputado ao município em 36 (trinta e seis) parcelas, já endereçado ao TCU pelo prefeito Omar Najar, por intermédio do Ofício 306/2018/CONV, de 10/10/2018 (peça 47) . 
21.	Nesse sentido, o município comprometeu-se a encaminhar ao TCU o projeto de lei municipal que se faz necessário para efetuar a devolução do valor, mediante parcelamento, tendo em vista que o mandato do atual prefeito suplanta o prazo para liquidação parcelada do débito.
	Análise:
22.	Não se vislumbra óbice a que o Tribunal autorize o parcelamento do débito imputado ao município, caso se conclua pela rejeição das alegações de defesa ora em exame. O amparo a essa pretensão é assegurado pelo art. 217 do Regimento Interno/TCU, sendo amplamente adotado pelo TCU, que dispensa aos entes federados o mesmo tratamento que aos responsáveis em geral (Acórdãos 1138/2011 e 3989/2012, ambos da Segunda Câmara) . Ademais, é forçoso convir que o parcelamento do débito em 36 (trinta e seis) parcelas reduz o impacto da medida no orçamento municipal.
	Alegações:
23.	A defesa apresentada pelo Município de Americana/SP possui idêntico teor àquela já apresentada pelo prefeito Omar Najar (peças 15 a 44) , em atendimento à citação que lhe fora dirigida pelo TCU, cujo exame deu-se na instrução à peça 48.
24.	Nessa linha, foi apresentado extenso relato acerca da precária situação financeira do município de Americana/SP, atribuindo às gestões anteriores a do prefeito Omar Najar a responsabilidade pelo elevado endividamento e pela precariedade das contas públicas do ente federativo, buscando elencar as inúmeras medidas que foram adotadas pelo atual prefeito, no sentido de reverter tal situação, com destaque para o Decreto Municipal nº 11.500/2016, que declarou estado de calamidade financeira do município (peça 31, p. 1-12) .
25.	Especificamente, com relação ao Termo de Compromisso 0363.531-86/2012, foram alinhadas as alegações a seguir sintetizadas:
	Alegação 1:
	Tentativas da prefeitura em devolver à Caixa Econômica Federal os recursos que foram desbloqueados para a execução do ajuste (peça 67, p. 15-16) :
26.	 Após haver manifestado desinteresse na continuidade do Termo de Compromisso, o prefeito Omar Najar formulou gestões junto à Caixa (2017 e 2018) , no sentido de devolver os recursos desbloqueados para a execução do ajuste, em 30 parcelas. O pleito foi indeferido por ausência de previsão contratual para o parcelamento.
27.	A defesa destaca a boa-fé na conduta do gestor, ao pretender efetuar a devolução dos valores, "desde que não afete o cumprimento das demais obrigações legais, em especial o pagamento dos servidores públicos municipais e acordos celebrados com a Receita Federal, Tribunal de Justiça de São Paulo - Diretoria de Execução de Precatórios e tantos outros que ainda demandam esforço administrativo".
	Alegação 2:
	Rescisão do contrato celebrado para execução da obra (peça 67, p. 16-17) :
28.	Por ocasião da análise do pedido de reajuste de preços formulado pela GM 6 Construtora Ltda. (posteriormente alterada para Mil&Sete Construtora Ltda. ME) , no contrato celebrado para execução da Praça de Esporte e Cultura, a Secretaria de Obras de Americana/SP identificou a ocorrência de pagamentos por serviços não executados. Notificada para apresentar defesa, a contratada não o fez, o que resultou na rescisão unilateral do contrato, com aplicação de multa à contratada.
29.	A defesa alegou que a necessidade de investimentos complementares àqueles já dispendidos impedem a finalização da obra, motivando sua decisão em não concluí-la.
	Alegação 3:
	Sindicância administrativa para apurar responsabilidade de servidora pelas medições que resultaram em pagamentos indevidos (peça 67, p. 17-18) .
30.	Após a realização de sindicância administrativa, identificou-se a servidora responsável pelas medições indevidas que resultaram nos pagamentos dos serviços não executados pela construtora, concluindo-se pela instauração de processo administrativo disciplinar para apurar sua conduta e pelo dever de ressarcir os prejuízos dela decorrentes, no valor de R$ 341.725,60.
31.	Por fim, o Município de Americana/SP concluiu suas alegações requerendo o acolhimento de sua defesa, a fim de afastar qualquer responsabilidade pelos atos praticados pelos gestores da época.
	Análise:
32.	O Município de Americana/SP foi responsabilizado pela não adoção das medidas necessárias à conclusão do Termo de Compromisso 0363.531-86/2012, para dotá-lo de funcionalidade em prol da população beneficiária, embora o ajuste vigorasse até 28/3/2017, quando foi formalizado o desinteresse da gestão municipal em sua continuidade, e também pela ausência de devolução dos recursos desbloqueados em favor do município.
33.	Portanto, a despeito da ênfase conferida às medidas administrativas e jurídicas adotadas pelo atual gestor, no intuito de sanear as finanças municipais, comprometida por severa crise financeira (itens 23 e 24) , interessa à presente análise as iniciativas adotadas pelo gestor municipal no intuito de, em alguma medida, assegurar uma possível conclusão da obra.
34.	Nesse sentido, destaca-se a celebração do segundo termo aditivo ao contrato firmado com a Mil&Sete Construtora Ltda. ME (item 4) , com vistas à supressão de serviços, no valor de R$ 760.571,38 (peça 77, p. 1-2) , bem como a prorrogação da execução de obras/serviços por mais 450 (quatrocentos e cinquenta) dias.
35.	Ressalta-se que, a despeito da redução do escopo e ampliação do prazo, o contrato para a realização da obra foi rescindido em virtude da identificação de medições que, ao não refletir o real estágio de execução, resultaram na realização de pagamentos por serviços não executados (peça 77, p. 38-39) . Esse fato ensejou a aplicação de multa à empresa executora e na instauração de processo administrativo disciplinar em relação à servidora responsável pelas medições indevidas, conforme exposto nas alegações de defesa (itens 28 a 30) .
36.	Posteriormente, em 28/3/2017, a prefeitura manifestou desinteresse em dar continuidade à execução do Termo de Compromisso, uma vez que o município não detinha capacidade financeira para dar continuidade à obra, no real estado em que esta se encontrava.
37.	Não obstante o manifesto desinteresse na continuidade do ajuste, vale realçar que, dentre a documentação acostada pela defesa do prefeito Omar Najar, por ocasião de sua citação, identificou-se o ofício OF.219/2017/CONV (peça 22, p. 4) , de 25/8/2017, por meio do qual é solicitado, ao Ministro da Cultura, a prorrogação do prazo de vigência do Termo de Compromisso, por mais 36 (trinta e seis) meses, sob a alegação de que, em vista da rescisão do contrato com a empresa executora, seria necessário "um tempo maior para sua conclusão e prestação de contas". Outrossim, foi pleiteado pelo município, sem sucesso, o parcelamento da devolução dos recursos desbloqueados, conforme os ofícios OF.100 /2017/CONV, de 28/5/2017, e OF.055 /2018/CONV, de 1/3/2018, (peça 22, p. 3 e 11) .
38.	Conquanto o Município de Americana/SP não tenha apresentado os documentos mencionados no parágrafo anterior, mostra-se inequívoco que as tentativas de prorrogação de vigência, e de parcelamento da devolução de recursos, evidenciam que o prefeito não se mostrou omisso, ou mesmo desinteressado, na continuidade ou resolução do Termo de Compromisso 0363.531-86/2012, dando sequência às tentativas de superar a situação de impasse quanto ao ajuste.
39.	É cediço que, no sistema de responsabilização subjetiva adotado pelo TCU, para que se responsabilize o município, examina-se a conduta dos gestores que atuam em seu nome, representando-a, no caso, o prefeito municipal.
40.	Nesse diapasão, entende-se que as alegações de defesa se prestam a afastar, em parte, a irregularidade imputada ao Município de Americana/SP, de que este não teria adotado as medidas necessárias à conclusão do Termo de Compromisso 0363.531-86/2012, para dotá-lo de funcionalidade em prol da população beneficiária, embora o ajuste ainda vigorasse até 28/3/2017. 
41.	Contudo, a despeito das tentativas infrutíferas de devolução parcelada dos recursos, acima mencionadas (item 37) , remanesce o fundamento jurídico da responsabilização civil do município, qual seja, a vedação ao enriquecimento sem causa (art. 186 do Código Civil) , uma vez que os recursos federais desbloqueados em favor do município, ainda não reverteram aos cofres do Tesouro Nacional.
42.	Assim, considerando que a subsistência do débito obsta o acolhimento das alegações de defesa apresentadas pelo Município de Americana/SP, entende-se que ao caso concreto deva ser aplicada a solução preconizada no § 3º, do art. 202, do Regimento Interno/TCU, pela qual o Tribunal rejeita as alegações de defesa, fixando novo e improrrogável prazo de quinze dias, para que o município recolha a importância devida. Na oportunidade, poderá o Tribunal já autorizar o parcelamento da dívida (art. 217 do RI/TCU) , na forma pretendida pelo Município de Americana/SP.
43.	Anota-se que tal solução vai ao encontro do entendimento consagrado no TCU, no sentido de que a impossibilidade de se aferir a boa-fé de ente público beneficiado por transferências voluntárias justifica a fixação de novo e improrrogável prazo para o recolhimento do débito quando sua defesa for rejeitada (e.g. Acórdão 1037/2019-TCU-Plenário; 6832/2017 - Primeira Câmara; 1739/2018 - Primeira Câmara; 3536/2019 - Primeira Câmara; - Primeira Câmara; 10060/2015 - Segunda Câmara; 10864/2018 - Segunda Câmara; e 7984/2017 - Segunda Câmara) .
CONCLUSÃO
44.	Em face da análise promovida nos itens 19 a 43, propõe-se rejeitar as alegações de defesa apresentadas pelo Município de Americana/SP, fixando-lhe novo e improrrogável prazo de quinze dias, para que recolha a importância devida aos cofres do Tesouro Nacional, uma vez que não se prestaram a elidir o débito apurado nestas contas especiais, e em virtude da impossibilidade de se aferir a boa-fé de ente público beneficiado por transferências voluntárias.
45.	Por fim, não se verifica a prescrição punitiva do TCU, na forma do Acórdão 1441/2016-TCU-Plenário, tendo em vista que a liberação dos recursos teve início em 2/4/2014 (peça 2, p. 209) , sendo determinada a citação do Município de Americana/SP em 3/4/2019 (peça 58) .
PROPOSTA DE ENCAMINHAMENTO
46.	Diante do exposto, submete-se os autos à consideração superior, propondo ao Tribunal:
	a) rejeitar, com fundamento nos arts. 12, §§ 1º e 2º, e 22, parágrafo único, da Lei 8.443, de 1992, c/c o art. 202, § 3º, do Regimento Interno, as alegações de defesa apresentadas pelo Município de Americana/SP, fixando-lhe novo e improrrogável prazo de quinze dias, a contar da ciência, para que efetue e comprove perante este Tribunal o recolhimento das quantias abaixo especificadas, aos cofres do Ministério da Cultura, atualizadas monetariamente a partir das respectivas datas de ocorrência, até o dia do efetivo recolhimento, na forma da legislação em vigor;
	Data
	Valor R$

	2/4/2014
	38.971,21

	22/5/2014
	21.900,00

	6/6/2014
	130.319,38

	21/8/2014
	60.274,92

	2/10/2014
	223.790,46

	24/10/2014
	139.171,99

	b) cientificar o Município de Americana/SP que a liquidação tempestiva do débito, atualizado monetariamente, saneará o processo e as respectivas contas poderão ser julgadas regulares com ressalvas, dando-se-lhe quitação, nos termos do § 2º do art. 12 da Lei 8.443/1992 c/c os §§ 3º e 4º do art. 202 do Regimento Interno/TCU;
	c) autorizar o pagamento da dívida em até 36 parcelas mensais e consecutivas, nos termos do art. 26 da Lei 8.443/1992 e do art. 217 do Regimento Interno, fixando-lhe o prazo de quinze dias, a contar do recebimento da notificação, para comprovar perante o Tribunal o recolhimento da primeira parcela, e de trinta dias, a contar da parcela anterior, para comprovar o recolhimento das demais parcelas, devendo incidir sobre cada valor mensal, atualizado monetariamente, os juros de mora devidos, na forma prevista na legislação em vigor;
	d) alertar ao Município de Americana/SP que a falta de comprovação do recolhimento de qualquer parcela importará no vencimento antecipado do saldo devedor, nos termos do § 2º do art. 217 do Regimento Interno deste Tribunal;
	e) enviar cópia do Acórdão que vier a ser proferido ao Ministério da Cultura - MinC, à Secretaria Federal de Controle Interno e ao Município de Americana/SP, para ciência, informando que a deliberação, acompanhada do Relatório e Voto que a fundamentarem, estará disponível para consulta no endereço www.tcu.gov.br/acordaos, além de esclarecer que, caso requerido, o TCU poderá fornecer as correspondentes cópias, em mídia impressa, aos interessados e ao responsável arrolado nestes autos. [...]".
3.	O Ministério Público junto a este Tribunal, no parecer à Peça 90, manifesta-se de acordo com o parecer da unidade técnica.
4.	O Município de Americana-SP informa no documento à Peça 91 que requereu, quando da apresentação da defesa, em sede preliminar, o parcelamento do montante em comento em 36 (trinta e seis) parcelas mensais, conforme estabelece o disposto pelo artigo 217 do Regimento Interno do TCU.
5.	Informa, ainda, que, após o pedido, o atual gestor municipal encaminhou projeto de lei à Câmara Municipal de Americana, a fim de autorizar o referido parcelamento, culminando na Lei Municipal 6.331, de 12 de agosto de 2019, conforme atesta o incluso documento (Peças 92 e 93) .
6.	Face o que expõe e considerando que o pedido consignado em sede de defesa e da aprovação de legislação municipal que autoriza a prática do ato, além da ausência de apreciação por este Egrégio Tribunal de Contas, reitera o pedido de parcelamento dos valores em questão, nos moldes invocados pelo ente público municipal.
	É o Relatório.

8.1. Renato Gumier Horschutz (Procurador Jurídico, Matr. 7.643) e outros, representando Omar Najar e Prefeitura Municipal de Americana - SP.

Subprocurador-Geral Lucas Rocha Furtado.

TOMADA DE CONTAS ESPECIAL. MINISTÉRIO DA CULTURA. TERMO DE COMPROMISSO. CONSTRUÇÃO DE PRAÇA DE ESPORTE E CULTURA. INEXECUÇÃO PARCIAL. CITAÇÃO. ARGUMENTOS INSUFICIENTES PARA DEMONSTRAR A CORRETA GESTÃO DOS RECURSOS. FIXAÇÃO DE NOVO E IMPRORROGÁVEL PRAZO DE QUINZE DIAS, PARA QUE O ENTE FEDERADO RECOLHA A IMPORTÂNCIA DEVIDA AOS COFRES DO TESOURO NACIONAL. COMUNICAÇÕES.

TOMADA DE CONTAS ESPECIAL (TCE)

Secretaria de Controle Externo de Tomada de Contas Especial (SecexTCE).

Aprecia-se nesta oportunidade Tomada de Contas Especial (TCE) instaurada pelo Ministério da Cultura (MinC) em desfavor dos ex-prefeitos municipais de Americana-SP, os Srs. Diego de Nadai (gestões 2009-2012, 1/1/2013-3/7/2014 e 25/7/2014-19/10/2014) e Omar Najar (gestões 9/1/2015-31/12/2016 e desde 1/1/2017) , em razão da execução parcial do Termo de Compromisso 0363.531-86/2012, celebrado com o MinC para a construção da Praça de Esporte e Cultura, no aludido município (Peça 2, p. 50/56) .
2. 	O Termo de Compromisso em referência foi firmado no valor de R$ 2.395.251,56, sendo R$ 2.020.000,00 à conta do compromitente (Peça 2, p. 51) e R$ 375.251,56 referentes à contrapartida do compromissário (valor ajustado por termo aditivo à Peça 2, p.63) . Teve vigência de 28/2/2012 a 28/10/2013 (Peça 2, p. 55) , sendo sucessivamente prorrogado até 28/10/2017, mediante o 5º Termo Aditivo (Peça 2, p. 67) , recaindo o prazo para apresentação da prestação de contas em 27/12/2017 (Peça 2, p. 54) .
3.	No âmbito deste Tribunal, o processo foi instruído preliminarmente à Peça 5 pela Secretaria de Controle Externo de Tomada de Contas Especial (SecexTCE) , que entendeu por afastar a responsabilidade do Sr. Diego de Nadai pela execução apenas parcial do objeto pactuado, sem a necessária funcionalidade para a população beneficiária, pois este teria instaurado o devido processo licitatório para contratação das obras, logo nos primeiros meses de vigência do Termo de Compromisso, dando início à execução física do objeto ininterruptamente até o final de sua gestão, em 19/10/2014. Outrossim, em um período equivalente a quase um ano (25/1 a 23/10/2014) efetuou pagamentos no montante de R$ 657.003,12 (extrato bancário à Peça 2, p. 193) , que correspondem a aproximadamente 27,4% do valor total do ajuste, e que, por sua vez, guardam proporcionalidade com o percentual de 29,09% da execução física apurada.
4. 	A unidade técnica concluiu, na oportunidade, que da conduta do Sr. Diego Nadair não se verifica qualquer omissão que pudesse ter resultado na execução apenas de parte imprestável do objeto pactuado, haja vista que contratou e deu seguimento às obras de construção da Praça de Esporte e Cultura em Americana-SP, até o final de seu período à frente da prefeitura municipal. De igual modo, a ele não se pode imputar responsabilidade pela não devolução dos recursos em decorrência do desinteresse em dar continuidade ao ajuste, uma vez que a manifestação neste sentido se deu, formalmente, em 28/3/2017, na gestão de seu sucessor (Peça 2, p. 4) .
5.	Assim, a unidade técnica defendeu que o Sr. Omar Najar deveria responder pela totalidade do débito, uma vez que o dano ao Erário resultou de sua conduta omissiva, no sentido de não retomar e concluir as obras de construção da Praça de Esporte e Cultura em Americana-SP, dotando-a de funcionalidade, embora tenha se comprometido a fazê-lo em diversas oportunidades ao longo dos exercícios de 2015 e 2016, conforme referido Parecer PA GIGOVCP (Peça 2, p. 3-5) , e dispondo de recursos do Termo de Compromisso 0363.531-86/2012, ainda em vigor; e de posteriormente, em 28/3/2017, ter formalizado o desinteresse na continuidade do referido ajuste.
6.	Regularmente citado, o Sr. Omar Najar apresentou suas alegações de defesa à Peça 31, complementada pelos documentos às Peças 15-30 e 32 a 44, sendo que a unidade técnica concluiu, a partir das alegações e documentos que integram a defesa, que o "responsável não se mostrou omisso, ou mesmo desinteressado, na continuidade ou resolução do Termo de Compromisso 0363.531-86/2012, dando sequência às tentativas de superar a situação de impasse quanto ao ajuste", sendo possível reconhecer a ocorrência de boa-fé na sua conduta.
7.	Nada obstante, a subsistência do débito obstaria, em seu julgamento, o acolhimento das alegações de defesa apresentadas, impondo-se ao deslinde do feito a solução preconizada no § 3º do art. 202 do RI/TCU, pelo qual o Tribunal rejeita as alegações, fixando novo e improrrogável prazo de quinze dias para que o responsável recolha a importância devida, atualizada monetariamente, ocasião em que poderá ser autorizado o parcelamento da dívida na forma pretendida pelo gestor.
8.	Entretanto, o Ministério Público junto a este Tribunal à Peça 51, manifesta-se em dissonância com o encaminhamento sugerido pela unidade técnica, por entender que a documentação aduzida aos autos demonstrou, de forma cabal, que o Sr. Omar Najar adotou as medidas possíveis com vistas a dar cumprimento ao objeto pactuado.
9.	Aduziu que, nada obstante, a situação econômica do município, associada ao real estado da obra encontrado, conduziram o responsável a concluir ser inviável a sua continuidade. Ciente disso e da necessidade de ressarcimento dos recursos desbloqueados, solicitou o desfazimento do negócio jurídico e a devolução parcelada dos recursos federais pelo Município, no que não foi atendido, em razão, apenas, de ausência de previsão contratual.
10.	Concluiu, portanto, que o gestor agiu com o devido zelo, representando legitimamente o interesse municipal, por força do mandato no qual estava investido, na seleção de prioridades administrativas compatíveis com os recursos financeiros disponíveis. Não havendo, assim, conduta ilegítima, que ensejaria sua responsabilidade pessoal, sendo indevida a sua condenação à restituição do débito.
11.	Assim, o Parquet defendeu que, no caso, a responsabilidade pela devolução dos valores recebidos deveria ser imputada ao Município de Americana-SP, sujeito do negócio jurídico, que foi legitimamente representado pelo Sr. Omar Najar, quando deliberou por não dar continuidade ao termo de compromisso, por inviável. Em razão disso, divergindo da unidade técnica, propôs que fosse promovida a citação do Município de Americana-SP pela não conclusão do objeto do Termo de Compromisso 0363.531-86/2012.
12.	Por meio do Despacho de Peça 52, acolhi a manifestação do MPTCU e determinei o retorno do processo à unidade técnica, que promoveu a citação do Município de Americana-SP.
13.	Em resposta à citação, o município, preliminarmente, reiterou o pedido de parcelamento do débito imputado em 36 (trinta e seis) parcelas, já endereçado ao TCU pelo prefeito Omar Naja. Nesse sentido, o município comprometeu-se a encaminhar ao TCU o projeto de lei municipal que se faz necessário para efetuar a devolução do valor, mediante parcelamento, tendo em vista que o mandato do atual prefeito suplanta o prazo para liquidação parcelada do débito.
14.	Quanto ao mérito, apresentou os argumentos, que possuem idêntico teor àqueles já apresentados pelo prefeito Omar Najar (Peças 15 a 44) , abaixo reproduzidos, em apertada síntese:
	a) registra a precária situação financeira do município de Americana-SP, atribuindo às gestões anteriores a do prefeito Omar Najar a responsabilidade pelo elevado endividamento e pela precariedade das contas públicas do ente federativo, buscando elencar as inúmeras medidas que foram adotadas pelo atual prefeito, no sentido de reverter tal situação, com destaque para o Decreto Municipal 11.500/2016, que declarou estado de calamidade financeira do município (Peça 31, p. 1-12) ;
	b) apresenta as tentativas da prefeitura em devolver à Caixa Econômica Federal os recursos que foram desbloqueados para a execução do ajuste. Pleito indeferido por ausência de previsão contratual para o parcelamento;
	c) relata que a Secretaria de Obras de Americana-SP identificou a ocorrência de pagamentos por serviços não executados, o que resultou na rescisão unilateral do contrato, com aplicação de multa à contratada;
	d) informa que realizou sindicância administrativa para apurar responsabilidade de servidora pelas medições que resultaram em pagamentos indevidos.
15.	A SecexTCE promoveu a análise das alegações de defesa apresentadas e concluiu que:
	a) inequívocas as tentativas de prorrogação de vigência e de parcelamento da devolução de recursos realizadas pelo responsável, o que evidenciam que o prefeito não se mostrou omisso, ou mesmo desinteressado, na continuidade ou resolução do Termo de Compromisso 0363.531-86/2012, dando sequência às tentativas de superar a situação de impasse quanto ao ajuste;
	b) é cediço que, no sistema de responsabilização subjetiva adotado pelo TCU, para que se responsabilize o município, examina-se a conduta dos gestores que atuam em seu nome, representando-a, no caso, o prefeito municipal e nesse diapasão, entende que as alegações de defesa se prestam a afastar, em parte, a irregularidade imputada ao Município de Americana-SP, de que este não teria adotado as medidas necessárias à conclusão do Termo de Compromisso 0363.531-86/2012, para dotá-lo de funcionalidade em prol da população beneficiária, embora o ajuste ainda vigorasse até 28/3/2017;
	c) a despeito das tentativas infrutíferas de devolução parcelada dos recursos, remanesce o fundamento jurídico da responsabilização civil do município, qual seja, a vedação ao enriquecimento sem causa (art. 186 do Código Civil) , uma vez que os recursos federais desbloqueados em favor do município ainda não foram revertidos aos cofres do Tesouro Nacional.
16.	Assim, considerando que a subsistência do débito obsta o acolhimento das alegações de defesa apresentadas pelo Município de Americana-SP, a unidade técnica entende que neste caso concreto deva ser aplicada a solução preconizada no § 3º, do art. 202, do Regimento Interno/TCU, pela qual o Tribunal rejeita as alegações de defesa, fixando novo e improrrogável prazo de quinze dias, para que o município recolha a importância devida. Sendo que na oportunidade, o Tribunal poderá autorizar o parcelamento da dívida (art. 217 do RI/TCU) , na forma pretendida pelo Município de Americana-SP.
17.	A SecexTCE registra, ainda, que tal solução vai ao encontro do entendimento consagrado no TCU, no sentido da impossibilidade de se aferir a boa-fé de ente público beneficiado por transferências voluntárias o que justifica a fixação de novo e improrrogável prazo para o recolhimento do débito quando sua defesa for rejeitada.
18.	O Ministério Público junto ao TCU, em nova manifestação nos autos, manifesta-se de acordo com a proposta da unidade técnica.
19.	Dada a consistência da análise empreendida pela SecexTCE e acolhida pelo Ministério Público junto a esta Casa, endosso as conclusões contidas na instrução de Peça 87 e respectivos pareceres (Peças 88 a 90) e, nesse particular, incluo as análises empreendidas e os fundamentos adotados entre as minhas razões de decidir no presente caso, sem prejuízo das considerações a seguir aduzidas.
20.	Restou caracterizada a ausência de responsabilidade do Srs. Diego de Nadai e Omar Najar. O primeiro, porque adotou procedimentos com vistas à execução o do empreendimento, contratou e deu seguimento às obras de construção da Praça de Esporte e Cultura em Americana-SP, até o final de seu período de gestão na prefeitura municipal. Como afirmou a unidade técnica, a ele também não se pode imputar responsabilidade pela não devolução dos recursos em decorrência do desinteresse em dar continuidade ao ajuste, uma vez que manifestação neste sentido se deu, formalmente, em 28/3/2017, na gestão de seu sucessor.
21.	Quanto ao Sr. Omar Najar, adotou todos os procedimentos com vistas à regularizar a situação do município junto ao órgão repassador, visando à devolução dos valores não utilizados, só não logrando êxito, em razão da inexistência de cláusula contratual, ante a impossibilidade de dar continuidade à execução do objeto, tendo em vista a precária situação financeira do Município de Americana-SP, além de adotar adequadas medidas administrativas em relação à empresa contratada e à servidora pelas medições que resultaram em pagamentos indevidos.
22.	Quanto à responsabilização do Ente Federado, depreendo ser medida adequada a fixação de novo e improrrogável prazo para que recolha a importância devida aos cofres do Tesouro Nacional, uma vez que não foi elidido o débito apurado nestas contas especiais e ante a rejeição das alegações de defesa apresentadas.
23.	No que tange ao requerimento para parcelamento do débito formulado pelo Município de America-SP, não vislumbro óbice em autorizar o pagamento da dívida em 36 (trinta e seis) parcelas mensais sucessivas, a primeira a vencer em 15 (quinze) dias após a notificação e as demais a cada 30 (trinta) dias, com a incidência dos devidos encargos legais sobre cada uma delas e com o alerta de que a falta de comprovação de recolhimento de qualquer parcela acarretará vencimento antecipado do saldo devedor.
	Com essas considerações, VOTO por que o Tribunal aprove o acórdão que ora submeto à apreciação da Segunda Câmara.
TCU, Sala das Sessões Ministro Luciano Brandão Alves de Souza, em 2 de junho de 2020.
AROLDO CEDRAZ 
Relator